---
title: "Analyse des Séries Temporelles : Taux d'Emploi et de Chômage au Canada"
author: "Adjaratou Sarr"
date: "`r format(Sys.Date(), '%d %B %Y')`"
output:
  html_document:
    toc: true
    toc_depth: 2
    number_sections: true
    highlight: tango
---

```{r setup, include=FALSE}
knitr::opts_chunk$set(echo = TRUE, warning = FALSE, message = FALSE, fig.align = "center", fig.width = 8, fig.height = 5)

# --- Chargement des bibliothèques ---
library(forecast)
library(tseries)
library(ggplot2)
library(TTR)
library(dplyr)
library(tidyr)
library(tibble)
library(zoo)
library(gridExtra) # Pour grid.arrange
```

# Introduction

Ce projet présente une analyse approfondie des séries temporelles portant sur les indicateurs du marché du travail au Canada, spécifiquement le **taux d'emploi** et le **taux de chômage**, sur la période allant de janvier 2020 à décembre 2024. L'étude s'articule autour de la vérification de la stationnarité, de l'application de techniques de lissage et de la caractérisation statistique des processus sous-jacents. L'objectif est de comprendre les dynamiques post-pandémiques du marché du travail canadien et de préparer le terrain pour une modélisation prédictive.

# 1. Méthodologie et Données

## 1.1. Sources des Données

Les données utilisées proviennent de **Statistique Canada** et consistent en des relevés mensuels exprimés en pourcentage (%). La période d'étude couvre 60 mois d'observations.

## 1.2. Chargement et Préparation des Données

Les fichiers de données sont chargés et convertis en objets de séries temporelles (ts) pour faciliter l'analyse.

```{r importation}
# Chargement des données depuis le dossier 'data'
donnees_emploi <- read.csv("data/taux_emploi.csv")
donnees_chomage <- read.csv("data/taux_chomage.csv")

# Conversion des dates
donnees_emploi$Date <- as.Date(donnees_emploi$Periode)
donnees_chomage$Date <- as.Date(donnees_chomage$Periode)

# Création des objets de séries temporelles (ts)
emploi_ts <- ts(donnees_emploi$Taux.d.emploi, start = c(2020, 1), frequency = 12)
chomage_ts <- ts(donnees_chomage$Taux.de.chomage, start = c(2020, 1), frequency = 12)
```

## 1.3. Statistiques Descriptives

Les statistiques descriptives de base sont calculées pour les deux séries temporelles.

```{r descriptive_stats}
# Création d'un tableau de statistiques descriptives
stats_df <- data.frame(
  Indicateur = c("Taux d'Emploi", "Taux de Chômage"),
  Moyenne = c(mean(emploi_ts), mean(chomage_ts)),
  Ecart_type = c(sd(emploi_ts), sd(chomage_ts)),
  Variance = c(var(emploi_ts), var(chomage_ts))
)

knitr::kable(stats_df, digits = 2, caption = "Statistiques descriptives des séries temporelles")
```

# 2. Analyse Visuelle des Séries Temporelles

L'observation graphique des séries permet d'identifier visuellement les tendances, la saisonnalité et les éventuelles ruptures structurelles.

```{r visualisation, echo=FALSE}
p1 <- autoplot(emploi_ts) +
  labs(title = "Évolution du Taux d'Emploi au Canada (2020-2024)", y = "Taux (%)", x = "Année") +
  theme_minimal()

p2 <- autoplot(chomage_ts) +
  labs(title = "Évolution du Taux de Chômage au Canada (2020-2024)", y = "Taux (%)", x = "Année") +
  theme_minimal()

gridExtra::grid.arrange(p1, p2, ncol = 1)
```

# 3. Traitement par Filtrage et Lissage

## 3.1. Moyenne Mobile (MM12)

Une moyenne mobile d'ordre 12 est appliquée pour lisser les séries et neutraliser la composante saisonnière mensuelle.

```{r lissage_mm}
ma_emploi <- ma(emploi_ts, order = 12)
ma_chomage <- ma(chomage_ts, order = 12)

# Calcul des résidus (composante saisonnière et irrégulière)
residus_mm_emploi <- na.omit(emploi_ts - ma_emploi)
residus_mm_chomage <- na.omit(chomage_ts - ma_chomage)
```

## 3.2. Lissage Exponentiel Simple

Le lissage exponentiel permet de donner plus de poids aux observations récentes. Nous comparons l'effet de différents paramètres de lissage ($\alpha$).

```{r lissage_exp, echo=FALSE}
ExpSmooth <- function(x, alpha) {
  result <- numeric(length(x))
  result[1] <- x[1]
  for (i in 2:length(x)) {
    result[i] <- alpha * x[i] + (1 - alpha) * result[i - 1]
  }
  return(result)
}

# Application pour l'emploi
emploi_vec <- as.numeric(emploi_ts)
df_lissage_e <- tibble(
  Temps = as.Date(as.yearmon(time(emploi_ts))),
  Original = emploi_vec,
  Alpha_0.2 = ExpSmooth(emploi_vec, 0.2),
  Alpha_0.3 = ExpSmooth(emploi_vec, 0.3)
) %>% pivot_longer(cols = -Temps, names_to = "Série", values_to = "Valeur")

ggplot(df_lissage_e, aes(x = Temps, y = Valeur, color = Série)) +
  geom_line(size = 1) +
  scale_color_manual(values = c("Original" = "grey70", "Alpha_0.2" = "firebrick", "Alpha_0.3" = "dodgerblue")) +
  labs(title = "Lissage Exponentiel : Taux d'Emploi", y = "Taux (%)") +
  theme_light()
```

# 4. Analyse de la Stationnarité

## 4.1. Différenciation d'ordre 1

Pour stabiliser la moyenne et éliminer la tendance, une différenciation première ($\Delta y_t = y_t - y_{t-1}$) est appliquée aux séries.

```{r differenciation}
diff_emploi <- diff(emploi_ts)
diff_chomage <- diff(chomage_ts)
```

## 4.2. Tests Statistiques de Stationnarité

La stationnarité des séries différenciées est vérifiée à l'aide du test de Dickey-Fuller Augmenté (ADF) et du test de Kwiatkowski-Phillips-Schmidt-Shin (KPSS).

```{r tests_stationnarite, echo=FALSE}
# Emploi
adf_e <- adf.test(diff_emploi)
kpss_e <- kpss.test(diff_emploi)

# Chômage
adf_c <- adf.test(diff_chomage)
kpss_c <- kpss.test(diff_chomage)

# Affichage des résultats dans un tableau
stationarity_results <- data.frame(
  Série = c("Taux d'Emploi (différencié)", "Taux de Chômage (différencié)"),
  ADF_p_value = c(round(adf_e$p.value, 3), round(adf_c$p.value, 3)),
  KPSS_p_value = c(round(kpss_e$p.value, 3), round(kpss_c$p.value, 3)),
  ADF_Conclusion = c(ifelse(adf_e$p.value < 0.05, "Stationnaire", "Non-stationnaire"),
                     ifelse(adf_c$p.value < 0.05, "Stationnaire", "Non-stationnaire")),
  KPSS_Conclusion = c(ifelse(kpss_e$p.value > 0.05, "Stationnaire", "Non-stationnaire"),
                      ifelse(kpss_c$p.value > 0.05, "Stationnaire", "Non-stationnaire"))
)

knitr::kable(stationarity_results, caption = "Résultats des tests de stationnarité (ADF et KPSS)")
```

**Interprétation** : Les résultats des tests confirment que les séries différenciées sont stationnaires, ce qui est une condition préalable pour de nombreux modèles de séries temporelles.

# 5. Analyse des Corrélations

## 5.1. Autocorrélation (ACF)

L'examen des fonctions d'autocorrélation (ACF) permet de détecter d'éventuels processus AR ou MA résiduels dans les séries différenciées.

```{r acf_plot, echo=FALSE}
par(mfrow=c(1,2))
acf(diff_emploi, main="ACF Taux d'Emploi (Différencié)")
acf(diff_chomage, main="ACF Taux de Chômage (Différencié)")
par(mfrow=c(1,1))
```

## 5.2. Test de Bruit Blanc (Ljung-Box)

Le test de Ljung-Box est appliqué pour vérifier si les résidus des séries différenciées se comportent comme un bruit blanc, indiquant l'absence d'autocorrélation significative.

```{r box_test}
box_e <- Box.test(diff_emploi, lag = 12, type = "Ljung-Box")
box_c <- Box.test(diff_chomage, lag = 12, type = "Ljung-Box")

box_results <- data.frame(
  Série = c("Taux d'Emploi (différencié)", "Taux de Chômage (différencié)"),
  p_value = c(round(box_e$p.value, 3), round(box_c$p.value, 3)),
  Conclusion = c(ifelse(box_e$p.value < 0.05, "Rejet de l'hypothèse de bruit blanc", "Bruit blanc non rejeté"),
                 ifelse(box_c$p.value < 0.05, "Rejet de l'hypothèse de bruit blanc", "Bruit blanc non rejeté"))
)

knitr::kable(box_results, caption = "Résultats du test de Ljung-Box pour le bruit blanc")
```

**Interprétation** : Les p-valeurs élevées indiquent que les résidus se comportent comme un bruit blanc, validant ainsi l'efficacité de la différenciation pour éliminer la dépendance temporelle.

# Conclusion

Cette analyse a démontré que les taux d'emploi et de chômage au Canada, bien que présentant des tendances et une saisonnalité, peuvent être stationnarisés efficacement par une différenciation d'ordre 1. Les séries transformées montrent des caractéristiques de bruit blanc, ouvrant la voie à des modélisations prédictives plus avancées, telles que les modèles ARIMA. Ces résultats fournissent une base solide pour des études économétriques ultérieures sur le marché du travail canadien.
