---
title: "Analyse des Séries Temporelles : Taux d'Emploi et de Chômage au Canada"
subtitle: "Projet Académique "
author: "Adjaratou Sarr"
date: "`r format(Sys.Date(), '%d %B %Y')`"
output:
  pdf_document:
    toc: true
    toc_depth: 2
    number_sections: true
    highlight: tango 
---

```{r setup, include=FALSE}
knitr::opts_chunk$set(echo = TRUE, warning = FALSE, message = FALSE, fig.align = "center", fig.width = 8, fig.height = 5)
library(forecast)
library(tseries)
library(ggplot2)
library(TTR)
library(dplyr)
library(tidyr)
library(tibble)
library(zoo)
```

# Introduction

Ce projet présente une analyse approfondie des séries temporelles portant sur les indicateurs du marché du travail au Canada, spécifiquement le **taux d'emploi** et le **taux de chômage**, sur la période allant de janvier 2020 à décembre 2024. L'étude s'articule autour de la vérification de la stationnarité, de l'application de techniques de lissage et de la caractérisation statistique des processus sous-jacents.

# Méthodologie et Données

## Sources des données

Les données utilisées proviennent de **Statistique Canada**. Elles consistent en des relevés mensuels exprimés en pourcentage (%). La période d'étude couvre 60 mois d'observations, capturant ainsi les dynamiques post-pandémiques du marché du travail canadien.

## Chargement et Préparation

```{r importation}
# Chargement des données (Chemins mis à jour pour l'environnement d'exécution)
donnees_emploi <- read.csv("taux_emploi.csv")
donnees_chomage <- read.csv("taux_chomage.csv")

# Conversion des dates
donnees_emploi$Date <- as.Date(donnees_emploi$Periode)
donnees_chomage$Date <- as.Date(donnees_chomage$Periode)

# Création des objets de séries temporelles (ts)
emploi_ts <- ts(donnees_emploi$Taux.d.emploi, start = c(2020, 1), frequency = 12)
chomage_ts <- ts(donnees_chomage$Taux.de.chomage, start = c(2020, 1), frequency = 12)
```

### Statistiques Descriptives

| Indicateur | Moyenne | Écart-type | Variance |
|:---|:---:|:---:|:---:|
| Taux d'Emploi | `r round(mean(emploi_ts), 2)`% | `r round(sd(emploi_ts), 2)` | `r round(var(emploi_ts), 2)` |
| Taux de Chômage | `r round(mean(chomage_ts), 2)`% | `r round(sd(chomage_ts), 2)` | `r round(var(chomage_ts), 2)` |

# Analyse Visuelle

L'observation initiale des séries permet de formuler des hypothèses sur la présence de tendances structurelles et de cycles saisonniers.

```{r visualisation, echo=FALSE}
p1 <- autoplot(emploi_ts) + 
  labs(title = "Évolution du Taux d'Emploi au Canada (2020-2024)", y = "Taux (%)", x = "Année") +
  theme_minimal()

p2 <- autoplot(chomage_ts) + 
  labs(title = "Évolution du Taux de Chômage au Canada (2020-2024)", y = "Taux (%)", x = "Année") +
  theme_minimal()

gridExtra::grid.arrange(p1, p2, ncol = 1)
```

# Traitement par Filtrage et Lissage

## Moyenne Mobile (MM12)

Nous appliquons une moyenne mobile d'ordre 12 pour neutraliser la composante saisonnière mensuelle.

```{r lissage_mm}
ma_emploi <- ma(emploi_ts, order = 12)
ma_chomage <- ma(chomage_ts, order = 12)

# Calcul des résidus
residus_mm_emploi <- na.omit(emploi_ts - ma_emploi)
residus_mm_chomage <- na.omit(chomage_ts - ma_chomage)
```

## Lissage Exponentiel Simple

Le lissage exponentiel permet de donner plus de poids aux observations récentes. Nous comparons deux paramètres de lissage ($\alpha = 0.2$ et $\alpha = 0.3$).

```{r lissage_exp, echo=FALSE}
ExpSmooth <- function(x, alpha) {
  result <- numeric(length(x))
  result[1] <- x[1]
  for (i in 2:length(x)) {
    result[i] <- alpha * x[i] + (1 - alpha) * result[i - 1]
  }
  return(result)
}

# Application pour l'emploi
emploi_vec <- as.numeric(emploi_ts)
df_lissage_e <- tibble(
  Temps = as.Date(as.yearmon(time(emploi_ts))),
  Original = emploi_vec,
  Alpha_0.2 = ExpSmooth(emploi_vec, 0.2),
  Alpha_0.3 = ExpSmooth(emploi_vec, 0.3)
) %>% pivot_longer(cols = -Temps, names_to = "Série", values_to = "Valeur")

ggplot(df_lissage_e, aes(x = Temps, y = Valeur, color = Série)) +
  geom_line(size = 1) +
  scale_color_manual(values = c("Original" = "grey70", "Alpha_0.2" = "firebrick", "Alpha_0.3" = "dodgerblue")) +
  labs(title = "Lissage Exponentiel : Taux d'Emploi", y = "Taux (%)") +
  theme_light()
```

# Analyse de la Stationnarité

## Différenciation d'ordre 1

Pour stabiliser la moyenne, nous appliquons une différenciation première ($\Delta y_t = y_t - y_{t-1}$).

```{r differenciation}
diff_emploi <- diff(emploi_ts)
diff_chomage <- diff(chomage_ts)
```

## Tests Statistiques de Stationnarité

Nous croisons les résultats du test **ADF** (H0: non-stationnaire) et du test **KPSS** (H0: stationnaire).

```{r tests_stationnarite, echo=FALSE}
# Emploi
adf_e <- adf.test(diff_emploi)
kpss_e <- kpss.test(diff_emploi)

# Chômage
adf_c <- adf.test(diff_chomage)
kpss_c <- kpss.test(diff_chomage)
```

- **Taux d'Emploi (différencié)** : ADF p-value = `r round(adf_e$p.value, 3)` | KPSS p-value = `r round(kpss_e$p.value, 3)`
- **Taux de Chômage (différencié)** : ADF p-value = `r round(adf_c$p.value, 3)` | KPSS p-value = `r round(kpss_c$p.value, 3)`

*Interprétation : Les deux séries différenciées rejettent l'hypothèse de racine unitaire (ADF) et ne rejettent pas l'hypothèse de stationnarité (KPSS), confirmant leur caractère stationnaire.*

# Analyse des Corrélations

## Autocorrélation (ACF)

L'examen des fonctions d'autocorrélation permet de détecter d'éventuels processus AR ou MA résiduels.

```{r acf_plot, echo=FALSE}
par(mfrow=c(1,2))
acf(diff_emploi, main="ACF Emploi (Diff)")
acf(diff_chomage, main="ACF Chômage (Diff)")
```

## Test de Bruit Blanc (Ljung-Box)

```{r box_test}
box_e <- Box.test(diff_emploi, lag = 12, type = "Ljung-Box")
box_c <- Box.test(diff_chomage, lag = 12, type = "Ljung-Box")
```

Les p-valeurs (`r round(box_e$p.value, 3)` pour l'emploi et `r round(box_c$p.value, 3)` pour le chômage) indiquent que les résidus se comportent comme un **bruit blanc**, validant ainsi l'efficacité de la transformation.

# Conclusion

Cette analyse démontre que bien que les taux d'emploi et de chômage au Canada présentent des tendances et une saisonnalité marquées, l'application d'une différenciation d'ordre 1 suffit à stationnariser les séries. Les processus résultants sont statistiquement stables, ouvrant la voie à une modélisation prédictive de type ARIMA.
