---
title: "Analyse des Dynamiques des Feux de Forêt au Canada"
author: "Adjaratou Sarr"
date: "`r format(Sys.Date(), '%d %B %Y')`"
output: 
  html_document:
    toc: true
    toc_depth: 2
    number_sections: true
    highlight: tango
---

```{r setup, include=FALSE}
knitr::opts_chunk$set(echo = TRUE, warning = FALSE, message = FALSE, fig.align = "center", fig.width = 8, fig.height = 5)

# --- Chargement des bibliothèques ---
library(dplyr)
library(ggplot2)
library(tidyr)
library(scales)
library(knitr)
library(kableExtra)
library(readr)

# --- Paramètres globaux ---
ANNEE_DEBUT <- 1990
ANNEE_FIN   <- 2023
annees_voulues <- as.character(ANNEE_DEBUT:ANNEE_FIN)

# --- Thème graphique personnalisé ---
couleurs_causes <- c("Activité Humaine"="#6BAED6", "Foudre"="#FDAE6B", "Autres Causes"="#C7E9C0")
theme_pub <- theme_minimal(base_size = 13) +
  theme(panel.grid.minor = element_blank(),
        panel.grid.major.x = element_blank(),
        panel.grid.major.y = element_line(color="grey85"),
        legend.position = "top",
        legend.title = element_text(face="bold"),
        plot.title  = element_text(face="bold", size=15),
        plot.subtitle = element_text(size=11, color="grey35"),
        plot.background = element_rect(fill="#F8F8F8", color=NA))
```

# Introduction

Ce document présente une analyse statistique approfondie des dynamiques des feux de forêt au Canada sur la période de `r ANNEE_DEBUT` à `r ANNEE_FIN`. L'objectif principal est d'identifier les tendances annuelles, de comprendre la répartition des superficies brûlées et du nombre de feux par cause, et d'explorer la corrélation entre ces deux métriques clés. Les données utilisées proviennent de sources officielles et couvrent la période spécifiée pour une analyse cohérente et robuste.

# 1. Préparation des Données

## 1.1. Lecture et Vérification des Données

Les données sont lues à partir de fichiers CSV. Une fonction utilitaire est employée pour garantir une lecture sécurisée et robuste des fichiers, avec gestion des erreurs.

```{r read_data}
# Fonction pour lire un fichier CSV avec gestion d'erreurs
read_csv_safe <- function(path, sep = ",", ...) {
  if (!file.exists(path)) {
    stop(paste("Le fichier n'existe pas :", path))
  }
  tryCatch({
    read.csv(path, sep = sep, ...)
  }, error = function(e) {
    stop(paste("Erreur lors de la lecture du fichier", path, ":", e$message))
  })
}

# Fichier des superficies brûlées (en hectares)
path_superficies <- "data/Superficies En Hectares.csv"
df_superficies <- read_csv_safe(path_superficies, sep = "\t", check.names = FALSE)

# Fichier du nombre de feux
path_nombre <- "data/Nombre De Feux.csv"
df_nombre <- read_csv_safe(path_nombre, sep = "\t", check.names = FALSE)

# Affichage des premières lignes pour vérification
cat("\nDonnées de superficies lues avec succès. Premières lignes :\n")
print(head(df_superficies))
cat("\nDonnées du nombre de feux lues avec succès. Premières lignes :\n")
print(head(df_nombre))
```

## 1.2. Nettoyage et Transformation des Données

Les données brutes sont nettoyées et transformées pour faciliter l'analyse. Cela inclut le filtrage des lignes non pertinentes, le renommage des colonnes, la conversion des types de données et le regroupement des causes de feux pour une meilleure agrégation.

```{r clean_transform_data}
# Nettoyage et transformation des données de superficies
df_superficies_propre <- df_superficies |>
  filter(!Cause %in% c("Annual Total", "Year")) |>
  select(-any_of("Data Qualifier")) |>
  pivot_longer(cols = all_of(annees_voulues),
               names_to = "Year", values_to = "Value_ha") |>
  mutate(Year = as.numeric(Year),
         Value_km2 = as.numeric(gsub(",", "", Value_ha)) / 100,
         Cause_Group = case_when(
           Cause == "Human activity" ~ "Activité Humaine",
           Cause == "Lightning"      ~ "Foudre",
           Cause %in% c("Natural cause","Prescribed burn","Unspecified","Reburn") ~ "Autres Causes",
           TRUE ~ "Autres Causes"
         )) |>
  filter(Year >= ANNEE_DEBUT, Year <= ANNEE_FIN, !is.na(Value_km2))

# Agrégation par année pour la superficie totale
df_total_superficie_annuelle <- df_superficies_propre |>
  group_by(Year) |>
  summarise(total_km2 = sum(Value_km2, na.rm = TRUE), .groups = "drop") |>
  arrange(Year)

# Nettoyage et transformation des données du nombre de feux
df_nombre_propre <- df_nombre |>
  filter(!Cause %in% c("Annual Total", "Year")) |>
  select(-any_of("Data Qualifier")) |>
  pivot_longer(cols = all_of(annees_voulues),
               names_to = "Year", values_to = "Nombre") |>
  mutate(Year = as.numeric(Year),
         Nombre = as.numeric(gsub(",", "", Nombre)),
         Cause_Group = case_when(
           Cause == "Human activity" ~ "Activité Humaine",
           Cause == "Lightning"      ~ "Foudre",
           Cause %in% c("Natural cause","Prescribed burn","Unspecified","Reburn") ~ "Autres Causes",
           TRUE ~ "Autres Causes"
         )) |>
  filter(Year >= ANNEE_DEBUT, Year <= ANNEE_FIN, !is.na(Nombre))

# Agrégation année × cause pour le nombre de feux
donnees_nombre_agg <- df_nombre_propre |>
  group_by(Year, Cause_Group) |>
  summarise(Total_nombre = sum(Nombre, na.rm = TRUE), .groups = "drop")
```

# 2. Analyse des Tendances Annuelles

## 2.1. Superficie Totale Brûlée (1990–2023)

Cette section visualise l'évolution de la superficie totale brûlée au Canada chaque année, accompagnée d'une tendance linéaire pour identifier les dynamiques à long terme.

```{r plot_total_superficie}
mod_superficie <- lm(total_km2 ~ Year, data = df_total_superficie_annuelle)

p_superficie_totale <- ggplot(df_total_superficie_annuelle, aes(Year, total_km2)) +
  geom_line(aes(color = "Observé"), linewidth = 1.2) +
  geom_point(aes(color = "Observé"), size = 2) +
  geom_smooth(aes(color = "Tendance linéaire"),
              method = "lm", se = FALSE, linetype = "dashed") +
  scale_color_manual(values = c("Observé"="#77AADD", "Tendance linéaire"="red"), name=NULL) +
  scale_y_continuous(labels = label_number(scale_cut = cut_short_scale())) +
  labs(title = "Superficie totale brûlée au Canada (`r ANNEE_DEBUT`–`r ANNEE_FIN`)",
       subtitle = paste0("Tendance linéaire : ", round(coef(mod_superficie)[2], 2), " km²/an"),
       x = "Année", y = "Superficie brûlée (km²)") +
  theme_pub

ggsave("output/fig_total_annuel_superficie.png", p_superficie_totale, width=9, height=4.8, dpi=400)

print(p_superficie_totale)
```

## 2.2. Superficie Brûlée par Cause

L'analyse de la superficie brûlée est ensuite décomposée par les principales causes de feux, offrant une perspective sur les facteurs dominants.

```{r plot_superficie_cause}
# Agrégation année × cause pour les superficies
donnees_causes_agg <- df_superficies_propre |>
  group_by(Year, Cause_Group) |>
  summarise(Total_km2 = sum(Value_km2, na.rm = TRUE), .groups = "drop")

p_superficie_par_cause <- ggplot(donnees_causes_agg, aes(Year, Total_km2, fill = Cause_Group)) +
  geom_bar(stat="identity", color="white", linewidth=0.2) +
  scale_fill_manual(values = couleurs_causes) +
  scale_y_continuous(labels = label_number(scale_cut = cut_short_scale())) +
  labs(title = "Superficie brûlée par groupe de cause (`r ANNEE_DEBUT`–`r ANNEE_FIN`)",
       subtitle = "Unités : km²",
       x = "Année", y = "Superficie brûlée (km²)", fill = "Cause") +
  theme_pub

ggsave("output/fig_superficie_par_cause.png", p_superficie_par_cause, width=9, height=4.8, dpi=400)

print(p_superficie_par_cause)

# Tableau des pourcentages de superficie par cause
tableau_superficie_cause <- donnees_causes_agg |>
  group_by(Cause_Group) |>
  summarise(`Superficie totale (km²)` = sum(Total_km2, na.rm = TRUE), .groups="drop") |>
  mutate(`Part du total (%)` = round(100 * `Superficie totale (km²)` / sum(`Superficie totale (km²)`), 1)) |>
  arrange(desc(`Part du total (%)`))

# Export CSV pour usage externe
write.csv(tableau_superficie_cause, "output/table_pourcentages_superficie_cause.csv", row.names = FALSE)

kable(tableau_superficie_cause,
      caption = "Tableau 1 — Répartition de la superficie brûlée par cause (`r ANNEE_DEBUT`–`r ANNEE_FIN`)",
      align = c("l","r","r")) |>
  kable_styling(full_width = FALSE, bootstrap_options = c("striped","hover")) |>
  row_spec(0, bold = TRUE)
```

## 2.3. Nombre de Feux par Cause

Similairement, le nombre de feux est analysé par cause pour identifier les sources prédominantes d'incendies.

```{r plot_nombre_feux_cause}
p_nombre_feux_par_cause <- ggplot(donnees_nombre_agg, aes(Year, Total_nombre, fill = Cause_Group)) +
  geom_bar(stat="identity", color="white", linewidth=0.2) +
  scale_fill_manual(values = couleurs_causes) +
  scale_y_continuous(labels = label_number()) +
  labs(title = "Nombre de feux par groupe de cause (`r ANNEE_DEBUT`–`r ANNEE_FIN`)",
       x = "Année", y = "Nombre de feux", fill = "Cause") +
  theme_pub

ggsave("output/fig_nombre_feux_par_cause.png", p_nombre_feux_par_cause, width=9, height=4.8, dpi=400)

print(p_nombre_feux_par_cause)

# Tableau du nombre de feux par cause
tableau_nombre_feux_cause <- donnees_nombre_agg |>
  group_by(Cause_Group) |>
  summarise(`Nombre total de feux` = sum(Total_nombre, na.rm = TRUE), .groups="drop") |>
  mutate(`Part du total (%)` = round(100 * `Nombre total de feux` / sum(`Nombre total de feux`), 1)) |>
  arrange(desc(`Part du total (%)`))

# Export CSV pour usage externe
write.csv(tableau_nombre_feux_cause, "output/table_pourcentages_nombre_feux_cause.csv", row.names = FALSE)

kable(tableau_nombre_feux_cause,
      caption = "Tableau 2 — Répartition du nombre de feux par cause (`r ANNEE_DEBUT`–`r ANNEE_FIN`)",
      align = c("l","r","r")) |>
  kable_styling(full_width = FALSE, bootstrap_options = c("striped","hover")) |>
  row_spec(0, bold = TRUE)
```

# 3. Analyse de Corrélation

Cette section explore la relation entre la superficie totale brûlée et le nombre total de feux annuels, en utilisant des mesures de corrélation de Pearson et de Spearman, ainsi qu'une visualisation graphique.

```{r correlation_analysis}
# Fusion des données de superficie et de nombre de feux par année
df_correlation <- df_total_superficie_annuelle |>
  left_join(df_nombre_propre |>
              group_by(Year) |>
              summarise(Total_nombre_feux = sum(Nombre, na.rm = TRUE), .groups = "drop"),
            by = "Year") |>
  filter(!is.na(total_km2) & !is.na(Total_nombre_feux))

# Calcul de la corrélation de Pearson
correlation_pearson <- cor(df_correlation$total_km2, df_correlation$Total_nombre_feux, method = "pearson")

# Calcul de la corrélation de Spearman
correlation_spearman <- cor(df_correlation$total_km2, df_correlation$Total_nombre_feux, method = "spearman")

cat(paste0("\n### Corrélation entre la superficie brûlée et le nombre de feux\n"))
cat(paste0("La corrélation de Pearson entre la superficie totale brûlée et le nombre total de feux est de : ", round(correlation_pearson, 2), "\n"))
cat(paste0("La corrélation de Spearman entre la superficie totale brûlée et le nombre total de feux est de : ", round(correlation_spearman, 2), "\n"))

# Visualisation de la corrélation
p_correlation <- ggplot(df_correlation, aes(x = Total_nombre_feux, y = total_km2)) +
  geom_point(alpha = 0.7) +
  geom_smooth(method = "lm", se = FALSE, color = "blue") +
  labs(title = "Corrélation entre le nombre de feux et la superficie brûlée",
       x = "Nombre total de feux",
       y = "Superficie totale brûlée (km²)") +
  theme_pub

ggsave("output/fig_correlation_feux_superficie.png", p_correlation, width=9, height=4.8, dpi=400)

print(p_correlation)
```

# Conclusion

Cette analyse a permis de mettre en lumière les tendances et les facteurs influençant les feux de forêt au Canada. Les résultats indiquent [insérer ici une brève synthèse des conclusions les plus importantes, par exemple : une tendance à la hausse des superficies brûlées, la prédominance de certaines causes, et la force de la corrélation entre le nombre de feux et les superficies]. Ces informations sont cruciales pour les stratégies de prévention et de gestion des risques liés aux feux de forêt.
