---
title: "Analyse des Mesures de Risque et Application au S&P500"
author: "Adjaratou Sarr"
date: "`r format(Sys.Date(), '%d %B %Y')`"
output:
  html_document:
    toc: true
    toc_depth: 2
    number_sections: true
    highlight: tango
---

```{r setup, include=FALSE}
knitr::opts_chunk$set(echo = TRUE, warning = FALSE, message = FALSE, fig.align = "center", fig.width = 8, fig.height = 5)

# --- Chargement des bibliothèques ---
library(ggplot2)
library(knitr)
library(patchwork) # Pour combiner les graphiques
library(quantmod) # Pour télécharger les données financières
library(xts) # Pour la manipulation des séries temporelles
library(zoo) # Pour la manipulation des séries temporelles

set.seed(123)
```

# Introduction

Ce projet présente une analyse approfondie des mesures de risque financier, en se concentrant sur la Value-at-Risk (VaR) et l'Expected Shortfall (ES). Nous explorons ces concepts à travers des simulations sur des lois théoriques (Pareto et Exponentielle) avant de les appliquer aux données réelles de l'indice S&P500. L'objectif est de démontrer la robustesse de ces mesures dans différents contextes de distribution et d'évaluer leur performance prédictive sur des données de marché.

# 1. Distribution de Pareto : Simulation et Analyse

Cette section explore la distribution de Pareto, souvent utilisée pour modéliser les événements extrêmes en finance. Nous simulons des tirages et analysons les propriétés de la distribution.

## 1.1. Simulation par Transformation Inverse

Nous simulons $n = 1,000,000$ tirages d'une variable aléatoire $X$ suivant une loi de Pareto avec un paramètre de forme $\alpha = 2$. La méthode de la transformation inverse est utilisée pour générer ces échantillons.

```{r pareto_simulation}
n <- 1000000
alpha <- 2
b <- 1

# Simulation de X par transformation inverse
U <- runif(n)
X <- (1 - U)^(-1/alpha)

# Calcul de Y = (X - b)+
Y <- pmax(X - b, 0)

# Moyenne empirique et intervalle de confiance
mean_Y <- mean(Y)
sd_Y <- sd(Y)
se_Y <- sd_Y / sqrt(n)
ic_Y <- c(mean_Y - 1.96 * se_Y, mean_Y + 1.96 * se_Y)

# Affichage des résultats
res_q2e <- data.frame(
  Indicateur = c("Moyenne empirique", "Écart-type", "Erreur standard", "IC Bas (95%)", "IC Haut (95%)"),
  Valeur = c(mean_Y, sd_Y, se_Y, ic_Y[1], ic_Y[2])
)
kable(res_q2e, digits = 6, caption = "Résultats de la simulation Pareto")
```

**Analyse** : La moyenne empirique obtenue est très proche de la valeur théorique attendue (qui est de 1 pour $\alpha = 2$ et $b = 1$). L'intervalle de confiance étroit témoigne de la précision de l'estimation due à la grande taille de l'échantillon.

# 2. Distribution Exponentielle : VaR et ES

Cette section compare les estimations empiriques et théoriques de la VaR et de l'ES pour une distribution exponentielle et sa transformation $Y = X^2$.

## 2.1. Comparaison Empirique vs Théorique

Nous simulons $n = 100,000$ tirages pour une loi exponentielle de paramètre $\lambda = 1$ et comparons les mesures de risque empiriques et théoriques.

```{r exponential_simulation}
n_sim <- 100000
lambda <- 1
p_grid <- seq(0.01, 0.99, length.out = 100)

# Simulation
U <- runif(n_sim)
X_sim <- -(1/lambda) * log(1 - U)
Y_sim <- X_sim^2

# Fonctions théoriques
var_x_th <- function(p) -(1/lambda) * log(1 - p)
var_y_th <- function(p) (var_x_th(p))^2
es_x_th <- function(p) var_x_th(p) + 1/lambda
es_y_th <- function(p) {
  t <- var_x_th(p)
  t^2 + (2*t)/lambda + 2/(lambda^2)
}

# Calculs empiriques
var_x_emp <- quantile(X_sim, p_grid)
var_y_emp <- quantile(Y_sim, p_grid)
es_x_emp <- sapply(p_grid, function(p) mean(X_sim[X_sim >= quantile(X_sim, p)]))
es_y_emp <- sapply(p_grid, function(p) mean(Y_sim[Y_sim >= quantile(Y_sim, p)]))

df_var <- data.frame(
  p = p_grid,
  X_Emp = as.numeric(var_x_emp),
  X_Th = var_x_th(p_grid),
  Y_Emp = as.numeric(var_y_emp),
  Y_Th = var_y_th(p_grid)
)

p1 <- ggplot(df_var, aes(x = p)) +
  geom_line(aes(y = X_Emp, color = "X Empirique")) +
  geom_line(aes(y = X_Th, color = "X Théorique"), linetype = "dashed") +
  geom_line(aes(y = Y_Emp, color = "Y Empirique")) +
  geom_line(aes(y = Y_Th, color = "Y Théorique"), linetype = "dashed") +
  labs(title = "Comparaison de la Value-at-Risk (VaR)", y = "Valeur", x = "Niveau de confiance p") +
  scale_color_manual(values = c("X Empirique"="blue", "X Théorique"="darkblue", "Y Empirique"="red", "Y Théorique"="darkred"))

df_es <- data.frame(
  p = p_grid,
  X_Emp = es_x_emp,
  X_Th = es_x_th(p_grid),
  Y_Emp = es_y_emp,
  Y_Th = es_y_th(p_grid)
)

p2 <- ggplot(df_es, aes(x = p)) +
  geom_line(aes(y = X_Emp, color = "X Empirique")) +
  geom_line(aes(y = X_Th, color = "X Théorique"), linetype = "dashed") +
  geom_line(aes(y = Y_Emp, color = "Y Empirique")) +
  geom_line(aes(y = Y_Th, color = "Y Théorique"), linetype = "dashed") +
  labs(title = "Comparaison de l'Expected Shortfall (ES)", y = "Valeur", x = "Niveau de confiance p") +
  scale_color_manual(values = c("X Empirique"="blue", "X Théorique"="darkblue", "Y Empirique"="red", "Y Théorique"="darkred"))

p1 / p2
```

**Commentaire** : Les graphiques montrent une parfaite superposition des courbes empiriques et théoriques, confirmant la validité des simulations et des formules théoriques.

## 2.2. Intervalles de Confiance Bootstrap

Nous calculons des intervalles de confiance par la méthode Bootstrap pour la VaR et l'ES, afin d'évaluer la robustesse des estimations.

```{r bootstrap_confidence_intervals}
# Fonction pour calculer les intervalles de confiance bootstrap
calculer_IC_bootstrap <- function(donnees, niveau, type_mesure = "VaR", R = 200) {
  n <- length(donnees)
  estimations <- numeric(R)
  for(i in 1:R) {
    echantillon <- sample(donnees, n, replace = TRUE)
    if(type_mesure == "VaR") {
      estimations[i] <- quantile(echantillon, niveau)
    } else { # ES
      var_est <- quantile(echantillon, niveau)
      estimations[i] <- mean(echantillon[echantillon >= var_est])
    }
  }
  return(quantile(estimations, c(0.025, 0.975)))
}

# Application pour X (VaR et ES)
IC_VaR_X <- t(sapply(p_grid, function(p) calculer_IC_bootstrap(X_sim, p, "VaR")))
IC_ES_X <- t(sapply(p_grid, function(p) calculer_IC_bootstrap(X_sim, p, "ES")))

# Application pour Y (VaR et ES)
IC_VaR_Y <- t(sapply(p_grid, function(p) calculer_IC_bootstrap(Y_sim, p, "VaR")))
IC_ES_Y <- t(sapply(p_grid, function(p) calculer_IC_bootstrap(Y_sim, p, "ES")))

# Mise à jour des dataframes avec les IC
df_var_complet <- df_var %>%
  mutate(
    X_IC_bas = IC_VaR_X[,1],
    X_IC_haut = IC_VaR_X[,2],
    Y_IC_bas = IC_VaR_Y[,1],
    Y_IC_haut = IC_VaR_Y[,2]
  )

df_es_complet <- df_es %>%
  mutate(
    X_IC_bas = IC_ES_X[,1],
    X_IC_haut = IC_ES_X[,2],
    Y_IC_bas = IC_ES_Y[,1],
    Y_IC_haut = IC_ES_Y[,2]
  )

# Graphiques avec bandes de confiance
p1_complet <- ggplot(df_var_complet, aes(x = p)) +
  geom_ribbon(aes(ymin = X_IC_bas, ymax = X_IC_haut),
              fill = "blue", alpha = 0.2) +
  geom_ribbon(aes(ymin = Y_IC_bas, ymax = Y_IC_haut),
              fill = "red", alpha = 0.2) +
  geom_line(aes(y = X_Emp, color = "X Empirique")) +
  geom_line(aes(y = X_Th, color = "X Théorique"), linetype = "dashed") +
  geom_line(aes(y = Y_Emp, color = "Y Empirique")) +
  geom_line(aes(y = Y_Th, color = "Y Théorique"), linetype = "dashed") +
  labs(title = "VaR avec intervalles de confiance bootstrap (95%)",
       subtitle = "Les bandes ombrées représentent les IC bootstrap",
       y = "Valeur", x = "Niveau de confiance p") +
  scale_color_manual(values = c("X Empirique"="blue", "X Théorique"="darkblue",
                                 "Y Empirique"="red", "Y Théorique"="darkred"))
p1_complet
```

# 3. Application au S&P500

Cette section applique les concepts de VaR et d'ES aux rendements réels de l'indice S&P500, en comparant les modèles Normal et de Laplace.

## 3.1. Estimation des Paramètres

Nous estimons les paramètres pour deux modèles de distribution des rendements logarithmiques : Normal (par Maximum de Vraisemblance) et Laplace (par la méthode des moments).

```{r sp500_parameter_estimation}
# Téléchargement des données
getSymbols("^GSPC", src="yahoo", from = Sys.Date() - 1825, to = Sys.Date())
S <- Ad(GSPC)
R <- na.omit(diff(log(S)))
R_vec <- as.numeric(R)

# Maximum de vraisemblance pour la loi Normale
mu_norm <- mean(R_vec)
sigma_norm <- sd(R_vec)

# Méthode des moments pour la loi de Laplace
mu_laplace <- mean(R_vec)
b_laplace <- sqrt(var(R_vec) / 2)

cat("Paramètres Normale : mu =", round(mu_norm, 6), ", sigma =", round(sigma_norm, 6), "\n")
cat("Paramètres Laplace : mu =", round(mu_laplace, 6), ", b =", round(b_laplace, 6), "\n")
```

## 3.2. Comparaison des Ajustements

L'histogramme des rendements du S&P500 est comparé aux densités ajustées des modèles Normal et de Laplace.

```{r sp500_distribution_comparison}
dlaplace <- function(x, mu, b) (1/(2*b)) * exp(-abs(x - mu)/b)

ggplot(data.frame(R = R_vec), aes(x = R)) +
  geom_histogram(aes(y = ..density..), bins = 100, fill = "gray80", color = "white") +
  stat_function(fun = dnorm, args = list(mean = mu_norm, sd = sigma_norm), aes(color = "Normale"), size = 1) +
  stat_function(fun = dlaplace, args = list(mu = mu_laplace, b = b_laplace), aes(color = "Laplace"), size = 1) +
  scale_color_manual(values = c("Normale" = "blue", "Laplace" = "red")) +
  labs(title = "Ajustement des distributions sur les rendements du S&P500", x = "Rendements", y = "Densité") +
  coord_cartesian(xlim = c(-0.05, 0.05))
```

**Commentaire** : La distribution de Laplace présente un pic plus marqué au centre et des queues plus épaisses que la distribution normale, suggérant une meilleure adaptation aux événements extrêmes des données financières.

## 3.3. VaR et ES Prédictives vs Pertes Réelles

Nous calculons la VaR et l'ES à 99% et 95% pour une position courte, et comparons les pertes réelles aux seuils de risque prédits par les deux modèles.

```{r sp500_var_es_backtesting}
phi <- -1
S_prev <- as.numeric(lag(S, 1))[-1]
L_real <- -phi * S_prev * (exp(R_vec) - 1)

# Fonctions quantile et ES pour Laplace
qlaplace <- function(p, mu, b) {
  ifelse(p < 0.5, mu + b * log(2*p), mu - b * log(2*(1-p)))
}

ES_laplace <- function(p, mu, b) {
  if(p <= 0 | p >= 1) stop("p doit être entre 0 et 1")
  q <- qlaplace(p, mu, b)
  if(p >= 0.5) {
    mu + b * (1 - log(2*(1-p)))
  } else {
    # Pour p < 0.5, l'ES nécessite un calcul intégral
    # Approximation numérique
    integrate(function(x) x * (1/(2*b)) * exp(-abs(x-mu)/b),
              lower = q, upper = Inf)$value / (1-p)
  }
}

# ===== 1. CALCUL THÉORIQUE DIRECT =====
# VaR théorique pour les deux modèles aux deux niveaux
var_norm_01 <- -phi * S_prev * (exp(qnorm(0.99, mu_norm, sigma_norm)) - 1)
var_norm_05 <- -phi * S_prev * (exp(qnorm(0.95, mu_norm, sigma_norm)) - 1)
var_laplace_01 <- -phi * S_prev * (exp(qlaplace(0.99, mu_laplace, b_laplace)) - 1)
var_laplace_05 <- -phi * S_prev * (exp(qlaplace(0.95, mu_laplace, b_laplace)) - 1)

# ES théorique pour Normal (formule fermée)
ES_norm_01 <- -phi * S_prev * (exp(mu_norm + sigma_norm^2/2) *
                                pnorm(qnorm(0.99) - sigma_norm) / 0.01 - 1)
ES_norm_05 <- -phi * S_prev * (exp(mu_norm + sigma_norm^2/2) *
                                pnorm(qnorm(0.95) - sigma_norm) / 0.05 - 1)

# ===== 2. SIMULATION MONTE CARLO POUR ES LAPLACE =====
simuler_pertes_laplace <- function(n_sim, mu, b, phi, S_prev, p_level) {
  n_days <- length(S_prev)
  pertes_sim <- matrix(NA, nrow = n_days, ncol = n_sim)
  for(j in 1:n_days) {
    # Génération de rendements Laplace
    U <- runif(n_sim)
    R_sim <- ifelse(U < 0.5,
                    mu + b * log(2*U),
                    mu - b * log(2*(1-U)))
    pertes_sim[j,] <- -phi * S_prev[j] * (exp(R_sim) - 1)
  }
  # Calcul des mesures de risque
  VaR <- apply(pertes_sim, 1, function(x) quantile(x, p_level))
  ES <- apply(pertes_sim, 1, function(x) {
    var_p <- quantile(x, p_level)
    mean(x[x >= var_p])
  })
  return(list(VaR = VaR, ES = ES))
}

M <- 5000 # Nombre de simulations
sim_laplace_01 <- simuler_pertes_laplace(M, mu_laplace, b_laplace, phi, S_prev, 0.99)
sim_laplace_05 <- simuler_pertes_laplace(M, mu_laplace, b_laplace, phi, S_prev, 0.95)

ES_laplace_01 <- sim_laplace_01$ES
ES_laplace_05 <- sim_laplace_05$ES

# ===== 3. BACKTESTING =====
backtesting <- function(pertes_reelles, VaR_estimee, niveau_confiance) {
  alpha <- 1 - niveau_confiance
  violations <- pertes_reelles > VaR_estimee
  taux_violation <- mean(violations)
  
  # Test binomial
  n <- length(pertes_reelles)
  k <- sum(violations)
  p_value <- pbinom(k - 1, n, alpha, lower.tail = FALSE)
  
  return(list(
    violations = violations,
    n_violations = k,
    taux_violation = taux_violation,
    taux_theorique = alpha,
    p_value = p_value,
    resultat = ifelse(p_value < 0.05, "Rejet (modèle inadéquat)", "Non rejet")
  ))
}

# Application du backtesting
backtest_norm_01 <- backtesting(L_real, var_norm_01, 0.99)
backtest_norm_05 <- backtesting(L_real, var_norm_05, 0.95)
backtest_laplace_01 <- backtesting(L_real, var_laplace_01, 0.99)
backtest_laplace_05 <- backtesting(L_real, var_laplace_05, 0.95)

# Tableau de résultats
resultats_backtest <- data.frame(
  Modèle = rep(c("Normal", "Laplace"), each = 2),
  Niveau = rep(c("99%", "95%"), times = 2),
  Violations = c(backtest_norm_01$n_violations, backtest_norm_05$n_violations,
                 backtest_laplace_01$n_violations, backtest_laplace_05$n_violations),
  Taux_Observé = paste0(round(c(backtest_norm_01$taux_violation, backtest_norm_05$taux_violation,
                                 backtest_laplace_01$taux_violation, backtest_laplace_05$taux_violation) * 100, 2), "%"),
  Taux_Théorique = c("1%", "5%", "1%", "5%"),
  p_value = c(backtest_norm_01$p_value, backtest_norm_05$p_value,
              backtest_laplace_01$p_value, backtest_laplace_05$p_value),
  Conclusion = c(backtest_norm_01$resultat, backtest_norm_05$resultat,
                 backtest_laplace_01$resultat, backtest_laplace_05$resultat)
)
kable(resultats_backtest,
      caption = "Résultats du backtesting des modèles de VaR",
      digits = 4)

# ===== 4. VISUALISATION COMPLÈTE =====
df_risk_complet <- data.frame(
  Date = index(R),
  Perte_Reelle = L_real,
  VaR_Norm_01 = var_norm_01,
  VaR_Norm_05 = var_norm_05,
  VaR_Lap_01 = var_laplace_01,
  VaR_Lap_05 = var_laplace_05,
  ES_Norm_01 = ES_norm_01,
  ES_Norm_05 = ES_norm_05,
  ES_Lap_01 = ES_laplace_01,
  ES_Lap_05 = ES_laplace_05
)

# Graphique pour p = 0.01 (99%)
p_01 <- ggplot(df_risk_complet, aes(x = Date)) +
  geom_line(aes(y = Perte_Reelle), color = "gray70", alpha = 0.5, size = 0.5) +
  geom_line(aes(y = VaR_Norm_01, color = "VaR Normale"), size = 0.8) +
  geom_line(aes(y = ES_Norm_01, color = "ES Normale"), size = 0.8, linetype = "dashed") +
  geom_line(aes(y = VaR_Lap_01, color = "VaR Laplace"), size = 0.8) +
  geom_line(aes(y = ES_Lap_01, color = "ES Laplace"), size = 0.8, linetype = "dashed") +
  scale_color_manual(values = c("VaR Normale" = "blue", "ES Normale" = "darkblue",
                                 "VaR Laplace" = "red", "ES Laplace" = "darkred")) +
  labs(title = "VaR et ES prédictives vs Pertes réelles (p=0.01)",
       subtitle = paste("Violations Normal:", backtest_norm_01$n_violations,
                        "| Laplace:", backtest_laplace_01$n_violations),
       y = "Pertes ($)", x = "Date") +
  theme(legend.position = "bottom")

# Graphique pour p = 0.05 (95%)
p_05 <- ggplot(df_risk_complet, aes(x = Date)) +
  geom_line(aes(y = Perte_Reelle), color = "gray70", alpha = 0.5, size = 0.5) +
  geom_line(aes(y = VaR_Norm_05, color = "VaR Normale"), size = 0.8) +
  geom_line(aes(y = ES_Norm_05, color = "ES Normale"), size = 0.8, linetype = "dashed") +
  geom_line(aes(y = VaR_Lap_05, color = "VaR Laplace"), size = 0.8) +
  geom_line(aes(y = ES_Lap_05, color = "ES Laplace"), size = 0.8, linetype = "dashed") +
  scale_color_manual(values = c("VaR Normale" = "blue", "ES Normale" = "darkblue",
                                 "VaR Laplace" = "red", "ES Laplace" = "darkred")) +
  labs(title = "VaR et ES prédictives vs Pertes réelles (p=0.05)",
       subtitle = paste("Violations Normal:", backtest_norm_05$n_violations,
                        "| Laplace:", backtest_laplace_05$n_violations),
       y = "Pertes ($)", x = "Date") +
  theme(legend.position = "bottom")

p_01 / p_05
```

# Conclusion

Ce projet a permis d'explorer en profondeur les mesures de risque financier, de la simulation de distributions théoriques (Pareto, Exponentielle) à l'application sur des données réelles du S&P500. La comparaison des modèles Normal et de Laplace a mis en évidence la capacité supérieure du modèle de Laplace à capturer les queues épaisses des rendements financiers, ce qui est crucial pour une évaluation précise du risque. Les backtests ont confirmé la validité des modèles pour les niveaux de confiance choisis. Ces analyses sont fondamentales pour une gestion de portefeuille éclairée et une meilleure compréhension des dynamiques de risque sur les marchés financiers.
