---
title: "Évaluation de l'Impact de l'IA sur le Dépistage du Cancer du Sein"
author: "Adjaratou Sarr"
date: "`r format(Sys.Date(), '%d %B %Y')`"
output:
  html_document:
    toc: true
    toc_depth: 2
    number_sections: true
    highlight: tango
---

```{r setup, include=FALSE}
knitr::opts_chunk$set(echo = TRUE, warning = FALSE, message = FALSE, fig.align = "center", fig.width = 8, fig.height = 5)

# --- Chargement des bibliothèques ---
library(tidyverse)
library(broom)
library(ggplot2)
```

# Introduction

Cette étude évalue l'impact de l'intégration de l'intelligence artificielle (IA) dans les programmes de dépistage du cancer du sein. En analysant des données réelles, nous comparons les performances de dépistage avec et sans assistance de l'IA, en nous concentrant sur les taux de détection du cancer et les taux de rappel. L'objectif est de fournir des preuves empiriques sur l'efficacité de l'IA en mammographie.

# 1. Données et Méthodologie

## 1.1. Source des Données

Les données proviennent de l'étude PRAIM (Prospective multicenter observational study of an integrated AI system with live Monitoring), un ensemble de données anonymisées de 461 818 cas de dépistage dans 12 sites en Allemagne. Elles incluent des variables telles que la détection du cancer, l'utilisation de l'IA, les évaluations des radiologues et les caractéristiques du cancer.

## 1.2. Préparation des Données

Le jeu de données `praim.csv` est chargé et les variables clés sont construites pour l'analyse.

```{r load_data}
praim_raw <- read_csv("data/praim.csv")

praim <- praim_raw %>%
  mutate(
    # Exposition: utilisation de l'IA
    ai_used = ifelse(used_ai_viewer, 1L, 0L),
    ai_group = factor(ai_used, levels = c(0, 1),
                      labels = c("Sans IA", "Avec IA")),

    # Résultat: cancer
    cancer = ifelse(cancer_detected, 1L, 0L),

    # Indicateur de rappel
    recall = ifelse(had_recall, 1L, 0L)
  )

cat("Variables clés construites. Nombre total d'observations: ", nrow(praim), "\n")
```

## 1.3. Échantillonnage (pour démonstration)

Pour des raisons de performance et de démonstration, un échantillon aléatoire de 5% des données est utilisé pour les analyses subséquentes.

```{r sample_data}
set.seed(123) # Pour la reproductibilité
praim_small <- praim %>% sample_frac(0.05)

cat("Nombre d'observations dans l'échantillon: ", nrow(praim_small), "\n")

# Résumé des données échantillonnées
summary(praim_small[, c("ai_group", "cancer", "recall")])
```

# 2. Statistiques Descriptives et Performances de Dépistage

## 2.1. Statistiques Descriptives par Groupe

Comparaison des taux de détection du cancer et des taux de rappel entre les groupes "Sans IA" et "Avec IA".

```{r descriptive_stats}
desc_tbl <- praim_small %>%
  group_by(ai_group) %>%
  summarise(
    n_screened  = n(),
    cancer_n    = sum(cancer == 1),
    cancer_prop = cancer_n / n_screened,
    recall_n    = sum(recall == 1),
    recall_prop = recall_n / n_screened,
    .groups = "drop"
  )

knitr::kable(desc_tbl, digits = 3, caption = "Statistiques descriptives (Cancer et Rappel par groupe IA)")
```

## 2.2. Mesures de Performance de Dépistage

Calcul des taux de détection et de rappel pour 1000 femmes dépistées, ainsi que la valeur prédictive positive (VPP) du rappel.

```{r performance_measures}
perf <- praim_small %>%
  group_by(ai_group) %>%
  summarise(
    n_screened = n(),
    cancers    = sum(cancer),
    recalls    = sum(recall),
    detection_rate_per_1000 = cancers / n_screened * 1000,
    recall_rate_per_1000    = recalls / n_screened * 1000,
    ppv_recall = ifelse(recalls > 0, cancers / recalls, NA_real_),
    .groups = "drop"
  )

knitr::kable(perf, digits = 3, caption = "Mesures de performance de dépistage par groupe IA")
```

# 3. Modélisation Logistique

## 3.1. Modèle Brut

Un modèle de régression logistique brut est ajusté pour évaluer l'association entre l'utilisation de l'IA et la détection du cancer.

```{r crude_model}
fit_crude <- glm(cancer ~ ai_group,
                 data = praim_small,
                 family = binomial())

summary(fit_crude)

# Odds Ratios
exp(cbind(OR = coef(fit_crude),
          confint.default(fit_crude)))
```

## 3.2. Modèle Ajusté

Un modèle ajusté incluant le `reader_set` est utilisé pour contrôler les facteurs de confusion potentiels.

```{r adjusted_model}
fit_adj <- glm(cancer ~ ai_group + reader_set,
               data = praim_small,
               family = binomial())

summary(fit_adj)

# Odds Ratios
exp(cbind(OR = coef(fit_adj),
          confint.default(fit_adj)))
```

# 4. Visualisation des Résultats

Les taux de détection et de rappel sont visualisés pour comparer l'impact de l'IA.

```{r plot_performance, echo=FALSE}
perf_long <- perf %>%
  select(ai_group, detection_rate_per_1000, recall_rate_per_1000) %>%
  pivot_longer(
    cols = c(detection_rate_per_1000, recall_rate_per_1000),
    names_to = "metric",
    values_to = "value"
  ) %>%
  mutate(metric = recode(
    metric,
    detection_rate_per_1000 = "Taux de détection du cancer (pour 1000)",
    recall_rate_per_1000    = "Taux de rappel (pour 1000)"
  ))

p <- ggplot(perf_long, aes(x = ai_group, y = value, fill = ai_group)) +
  geom_col() +
  facet_wrap(~ metric, scales = "free_y") +
  labs(
    x = "",
    y = "Taux pour 1000 femmes",
    title = "Performance de dépistage selon l'utilisation de l'IA"
  ) +
  theme_minimal()

print(p)
```

# Conclusion

Cette analyse fournit des informations précieuses sur la performance du dépistage du cancer du sein assisté par l'IA. Les résultats des modèles logistiques et les visualisations des taux de détection et de rappel permettent de mieux comprendre l'efficacité de ces systèmes dans un contexte réel. Ces découvertes sont essentielles pour l'amélioration continue des pratiques de dépistage et la prise de décision clinique.
